【裁判字號】    97,訴,113
【裁判日期】    990730
【裁判案由】    確認債權不存在
【裁判全文】
臺灣士林地方法院民事判決               97年度訴字第113號
原      告  乙○○
訴訟代理人  王秋芬律師
            謝宜伶律師
複  代理人  辛○○
被      告  臺北市士林區農會
法定代理人  庚○○
訴訟代理人  丙○○
            賴重堯律師
上列當事人間確認債權不存在事件，本院於民國九十九年七月八
日言詞辯論終結，判決如下：
    主  文
原告之訴駁回。
訴訟費用由原告負擔。
    事實及理由
壹、程序部分：
    本件原告起訴時，被告之法定代理人原為葉文中，嗣於訴訟
    程序進行中變更為庚○○，有被告提出之人民團體立案證書
    及台北市政府圖記證明影本可憑。被告上述新任法定代理人
    庚○○於民國98年4月3日具狀聲明承受訴訟，自屬合法，應
    予敘明。
貳、實體部分：
一、原告主張：
（一）第三人戊○○於民國81年間在臺北縣三芝鄉建築大批房屋
      ，為節稅考量，將坐落臺北縣三芝鄉○○○○段陳厝坑小
      段115 、116-3 、116-18等地號土地，及其上1831建號門
      牌臺北縣三芝鄉○○街1 號房屋（下稱1831建號房地）借
      名登記於伊名義所有。嗣戊○○於82年間欲持系爭不動產
      連同其他多筆房地向被告辦理抵押貸款，遂要求伊將戶籍
      遷入被告農會所轄之臺北市○○區○○街210 巷18弄6號
      ，開立00-000000 號活儲帳戶（下稱系爭帳戶），以符合
      抵押權義務人須為農會會員資格之條件，同時增加被告開
      戶數業績，戊○○並要求伊於抵押權義務人須簽署之授信
      約定書上簽名（下稱系爭授信約定書），便利其能順利向
      被告貸款。詎戊○○未經伊同意，竟與被告竟隱瞞伊，於
      82年8 月31日以伊為借款人，簽立本金新臺幣（下同）3,
      300 萬元之借據（下稱系爭借據），其後渠等合意延展清
      償期限，復以伊為借款人名義，陸續於83年10月3 日簽立
      之借據（本金各為3,150 萬元、2,500 萬元、645 萬9,51
      3 元）亦均擅自蓋用伊之印章，皆為伊所不知。直至88年
      10月間，伊收受被告向臺灣臺北地方法院聲請所核發該院
      88年度促字第44834 號支付命令（下稱系爭支付命令），
      命伊向被告給付645 萬9,531 元。經伊向被告查證，被告
      稱謂伊曾於87年8 月31日邀同戊○○等人為連帶保證人向
      被告借款云云。惟伊確未向被告借款，系爭借據乃戊○○
      所冒名簽立，伊遂對系爭支付命令聲明異議，被告亦不爭
      執而未補繳裁判費，其起訴（系爭支付命令之聲請經聲明
      異議視為起訴）乃遭台北地院裁定駁回確定。然伊於96年
      底至97年初向財團法人金融聯合徵信中心（下稱聯徵中心
      ）申請信用報告時，發現被告仍記載其對原告有297 萬7,
      857 元債權存在之紀錄，致原告被列為信用不良，影響權
      益甚鉅。
（二）由證人己○○、戊○○、丁○○○證述之情，在在可徵被
      告明知系爭借款之借款人係戊○○，伊並未同意擔任借款
      人，仍與戊○○夫婦相互配合。為此，戊○○及丁○○○
      亦已於98年7 月30日向台灣板橋地方法院檢察署（下稱板
      檢）自首在案。另被告就其主張伊積欠297 萬7,857 元之
      計算式雖提出本院89年度執字第3099號、91年度執字第57
      01號、92年度執字第14745 號等執行事件之書狀，然該等
      事件之執行債務人均並未包括伊在內，且無法證明清償各
      借款人名義之款項各若干，被告提出之放款交易明細表亦
      為其片面製作，伊否認為真正。被告無法證明對伊仍有債
      權存在。綜上，伊自有訴請確認被告於聯徵中心申報對伊
      上述債權不存在之必要，爰提起本訴。
（三）並聲明：確認被告對原告297 萬7,857 元之債權不存在。
二、被告則以：
（一）原告前於82年8 月間邀由戊○○等人為保證人，並提供坐
      落台北縣三芝鄉○○○○段陳厝坑小段115 地號9 筆等土
      地及其上1698、1722、1644、1647、1817、1831等6 筆建
      號建物（下稱系爭三芝房地）作為擔保物，設定金額為4,
      320 萬之最高限額抵押予被告，經登記在案。同年月25日
      原告親自前往伊營業所簽具印鑑卡開立系爭帳戶，並簽署
      授信契約書，而於同年月31日向被告貸款3,300 萬元，而
      由被告將上開款項撥入原告之系爭帳戶內。原告旋於82年
      8 月31日至9 月3 日間陸續從系爭帳戶內提領金額總計3,
      284 萬4,194 元。嗣系爭借款並嗣數次合意重新立據，延
      展清償期限至87年8 月31日。截至87年10月間會帳結果，
      原告尚積欠被告本金645 萬9,513 元。至88年6 月30日止
      ，借款人方面僅清償本金150 萬元，尚欠本金495 萬9,51
      3元，伊催收無效後，遂轉入催收戶，嗣經聲請法院強制
      執行，上述欠款扣除伊經強制執行程序受償金額，並經分
      別轉銷後，尚有3 筆單帳總計324 萬7,857 元，伊向聯徵
      中心申報前2 筆呆帳合計297 萬7,857 元，列為原告之未
      償債務，並無不合。
（二）原告雖否認與伊之借貸關係，然系爭印鑑卡及系爭授信約
      定書均為原告親自簽署，系爭借款款項亦撥入系爭帳戶，
      經原告先後提領。稽諸取款時除需憑存摺、印鑑章等文件
      外，提領逾100 萬元以上之大額現款，尚須核對國民身分
      證，並列冊登記等情，堪認原告確為系爭借款之借款人。
      縱認原告未親赴伊營業處辦理系爭借款之對保，然原告將
      系爭帳戶之印章、存摺及國民身分證等重要文件，交付戊○○或丁○○○等人，供領取或轉匯貸得之款項使用，其
      行為至少亦該當表現事實，不論依代理或表現代理之法律
      關係，原告均應負授權人之責任等語，資為抗辯。
（三）並聲明：原告之訴駁回。
三、經查：
（一）1831建號房地係戊○○於81年間借名登記為原告名義所有
      。包含1831建號房地在內之系爭三芝房地，前於82年8 月
      17日以原告為義務人兼債務人及戊○○為義務人兼連帶保
      證人，設定擔保權利金額為本金4,320 萬元之最高限額抵
      押權予被告，於同年月19日經台北縣淡水地政事務所登記
      在案（82淡地字第14923 號，下稱系爭抵押權登記）。
（二）原告本人曾於82年8 月25日至被告營業所開設系爭帳戶，
      並於系爭帳戶印鑑卡上親自簽名、填寫年籍資料，並親自
      簽立授信約定書。系爭帳戶開戶之後，系爭帳戶之存摺及
      印章均置於戊○○與丁○○○處，由戊○○夫婦持有。
（三）系爭借款之借據，係以原告名義為借款人，戊○○、丁○○○名義為連帶保證人，立據日期為82年8 月31日，其上
      借款人欄原告之姓名並非原告親簽，印文則與系爭帳戶印
      章印文相同。系爭借款之款項3,300 萬元係於82年8 月31
      日撥至系爭帳戶，撥款同日系爭帳戶經提領1,561 萬4,19
      4 元，分別匯款1,356 萬19元、205 萬4,175 元至合作金
      庫銀行南勢角分行戊○○之2 個帳戶；嗣於82年9 月2日
      經提領1,440 萬元，其中820 萬元匯至華南銀行新生分行
      許春成帳戶、270 萬元匯至華南銀行新生忠孝大樓辦事處
      戊○○帳戶、350 萬元匯至土地銀行仁愛分行張冠宇帳戶
      ；另於92年9 月3 日經領現283 萬元。
（四）系爭借據所載借款期限為82年8月31日至83年8月31日，嗣
      於83年10月3 日經蓋用同上借款人、連帶保證人之印文重
      新簽立借據，約定借款期間為83年8 月31日起至85年8 月
      31日止，借款金額則減少為3,150 萬元。其後，再於85年
      10月24日蓋用同上借款人、連帶保證人名義之印文簽具借
      據，約定借款期間為85年8 月31日起至87年8 月31日止，
      借款金額減少為2,500 萬元。又於87年10月14日蓋用同上
      借款人、連帶保證人名義之印文，另增加范佳芳、范光華
      、范崇華、范元淵等名義之連帶保證人簽具借據，約定借
      款期間為87年8 月31日起至89年8 月31日止，借款金額減
      為645 萬9,513 元（下稱系爭87年借據）。
（五）系爭抵押權登記，則先後於83年12月10日、85年8月16日
      、86年1月30日、86年10月8日、87年7月16日為他項權利
      變更登記，各以擔保物減少為原因塗銷部分抵押物之設定
      登記。最後擔保物僅餘房地各1筆，並於87年10月7日為他
      項權利變更登記擔保權利價值變更為1,332萬元。
（六）上述645 萬9,513 元本金於87年10月27日經清償150 萬元
      ，至88年6 月30日，被告將剩餘本金495 萬9,513 元列為
      催收案件。嗣曾先後聲請強制執行，經本院89年度執字第
      3099號執行事件於90年8 月10日分配受償153 萬2,691 元
      （含執行費12萬3,324 元）；復經本院91年度執字第5701
      號執行事件於92年3月19日分配受償178萬9,290元（含執
      行費10萬1,599元）；再經本院本院92年度執字第14745號
      執行事件於92年10月17日分配受償221萬8,763元（含執行
      費1,551元）。上述89年度執字第3099號執行事件之執行
      債務人為戊○○、丁○○○、范光華、范元淵、范崇華等
      5 人，其餘2 件執行事件之執行債務人則除上開5 人外，
      另包含范佳芳。上述3 件執行事件，被告聲請強制執行之
      債權，除本件借款債權本金餘額495 萬9,513 元外，尚包
      含前述執行債務人積欠被告之另2 筆借款債權，本金金額
      分別為323 萬8,909 元及140 萬元（聲請執行總債權額計
      959 萬8,422 元）；提出之債權證明即借據，除本件系爭
      87年借據外，另有2 紙，其中1 紙日期為87年10月14日、
      主債務人丁○○○、金額360 萬元（連帶保證人戊○○、
      范光華、范元淵、范崇華、范佳芳等），另1 紙日期為87
      年10月19日、主債務人王黃柳眉、金額323 萬8,909 元（
      連帶保證人戊○○、丁○○○、范光華、范元淵、范崇華
      、范佳芳）。被告聲請強制執行後，其內部帳務先後於91
      年8 月28日轉列呆帳248 萬元，於93年5 月5 日轉列呆帳
      49萬7,8 57元，於93年12月31日轉列呆帳27萬元。被告即
      以其中24 8萬元及49萬7,857 元2 筆呆帳合計297 萬7,85
      7 元，申報聯徵中心列為原告之未清償債務金額。
（七）戊○○、丁○○○於98年7 月30日，向板檢自首，陳述渠
      等未經原告同意，擅自簽署原告姓名及盜蓋原告印章而偽
      造借款等私文書向被告詐欺貸款等情，經板檢檢察官以已
      罹於追訴權時效期間為由而為不起訴處分在案。
      上列各項，有原告提出之聯徵中心綜合信用報告影本、板
      檢98年度偵字第24077 號不起訴處分書影本及被告提出之
      授信約定書、活期儲蓄存款印鑑卡、抵押權設定契約書、
      借據、帳戶交易明細表、取款憑條、電匯申請書、（部分
      ）債務清償證明（減少擔保物）、他項權利變更契約書等
      影本附卷可稽，並經院調閱前揭強制執行事件卷宗予以查
      明，均堪認為真正。
四、得心證之理由：
    原告主張其雖曾開立系爭帳戶及簽署授信約定書，然其並未
    與被告成立借貸關係，被告提出相關借據上其名義之簽章，
    係戊○○、丁○○○等人未經其同意擅自偽造，與其無涉，
    被告於聯徵中心申報對其尚有297萬7,857元之債權並不存在
    等語；被告則以前詞置辯。本件之爭點應在於：（一）兩造
    於87年8 月間是否成立借貸關係？1.是否經原告本人或授權
    之代理人與被告成立借貸關係？2.前項如不成立，原告對於
    戊○○或丁○○○之行為是否應負表見代理之授權責任？（
    二）兩造間如成立借貸關係，被告之債權是否已消滅而不存
    在？茲分敘如下：
（一）兩造於87年8月間業已成立消費借貸關係：
    1.原告雖主張：系爭借據與其後數紙伊名義之借據，乃戊○○未經其同意，擅自蓋用伊印章而偽造云云。然查：
    (1)原告係系爭抵押權登記後，於82年8 月25日前往被告營業
      所開設系爭帳戶，並於系爭帳戶印鑑卡上親自簽名、填寫
      年籍資料，且親自簽立授信約定書乙情，業如上述。觀諸
      授信約定書之內容，立約緣由欄已明確載明係針對立約人
      對被告一切受（授）信往為對象所簽訂條款之意旨，其中
      第1 條亦載明：「本約定書所稱一切債務，係指立約人對
      貴會所負之票據、借款、墊款、保證等債務及其他債務，
      」之文字，第4 條、第5 條均記載：「立約人對貴會所付
      一切債務…」之文字，第7 條、第9 條、第12條亦分別載
      有：「立約人對貴會負數宗債務時…」、「立約人對貴會
      所負之各宗債務…」之文字，總計13條條文，可明顯辨識
      係以成立授信往來關係為目的而簽訂。
    (2)原告雖另主張伊開設系爭帳戶係為符合抵押義務人須為農
      會會員資格之條件、同時增加被告業績，當時係提供抵押
      物擔任物上保證人，非借款人及債務人云云。原告配偶甲○○「（借名登記期間，是否知道該不動產有辦理抵押權
      ？）有2個階段，一開始是在淡水農會，戊○○跟我提起
      ，我有同意，那時候有用我太太的名字當借款人。但後來
      我想想不適合，因為我有擔任公司負責人，我公司在銀行
      也有貸款，將來有問題會影響我這邊的信用，所以我想想
      不大適合。我跟戊○○表示我要退，我只能當擔保品的提
      供者，不當借款人。戊○○表示要換1家農會，原來淡水
      農會的部分就還掉，後來是換到士林農會。」、「…我一
      開始就有跟戊○○講，第2 次抵押貸款，我只當擔保品的
      提供者，不能當借款人與保證人。」等語。惟其並未與原
      告同往被告營業所見聞其開立系爭帳戶及簽署授信約定書
      之情形，其並證稱：「（…事後我問我太太，他們是到被
      告農會去碰面。」、「（當天你太太有簽哪些文件資料？
      ）當天我是跟我太太講是當擔保品的提供者，她當天到底
      簽哪些資料，當時我並不知道。」等語。實則原告至被告
      營業所簽署文件及所為意思情形，其配偶甲○○並非知之
      甚詳，縱原告或其配偶甲○○內心真意為擔任物上保證人
      而非借款人，惟法律關係之成立，仍依客觀上外界得以認
      知之表示行為而定，其客觀行為足使交易對象及第三人認
      其同意為借款名義人，即不得以其內部意思而推翻其外部
      表意行為之法律效果。按諸交易常情，僅單純提供擔保物
      、擔任物上保證人之情形，當無設立儲蓄存款帳戶之必要
      。再者，上述授信約定書第10條亦約明：「凡持有貴會發
      給立約人之擔保物收據或保管證或立約人印鑑，前往貴會
      請求返還或更換擔保物及其有關文件者，均視為立約人之
      代理人，貴會得准予返還或更換之。」之內容。復按法律
      行為之成立，不以一一親自而為為必要，亦得經由使者或
      授權代理人代理為之。而系爭帳戶開戶之後，系爭帳戶之
      存摺及印章均置於戊○○夫婦處，由戊○○夫婦持有乙情
      ，亦為原告所不爭執，綜酌上情，客觀上堪認原告應有與
      被告成立授信關係，並授權戊○○夫婦為代理人之意思甚
      明。
    (3)而系爭借據之印文與系爭帳戶印章印文相同，系爭借款之
      款項3,300 萬元亦於82年8 月31日撥入原告名義之系爭帳
      戶，系爭帳戶內之款項則經蓋用同一印文而提領匯款等情
      ，亦有被告提出之系爭借據、帳戶交易明細表、取款憑條
      、電匯申請書等可憑，業如上述，按諸前揭授信約定書之
      約定，系爭借款於法律上核已交付原告無訛，兩造於87年
      8月間業已成立消費借貸關係，已堪認定。
    (4)至於戊○○與丁○○○雖於98年7 月30日向板檢自首未經
      原告同意偽造其名義之借據及申請書等情，然系爭借款實
      際使用人為戊○○，其與原告配偶為表兄弟關係，因原告
      同意借名登記為1831建號房地所有權人致遭債信不良之困
      擾，戊○○夫婦自難脫免其責，其於刑事犯罪追訴權時效
      消滅後自首，及為迴護原告避就之詞，當屬人情之常，實
      不足逕認確與事實相符。而由戊○○於本院證述：「（乙○○有沒有在被告農會開戶？）有開戶。因為當初借錢要
      撥到帳戶內，…」等語（參見本院卷一第114 頁），以及
      丁○○○證述：「（用乙○○名字去借錢，是否有與乙○○講好？）有跟她講一下。」、「（82年8 月簽借據時，
      乙○○是否有在現場？）有。」、「（既然乙○○有在現
      場，為何由你簽名？）因為我想是我們要辦借款的事情，
      所以就由我寫，她也有看到我寫。」、「（為何借款人用
      乙○○名字？）因為有一間房屋是用乙○○名字，但實際
      上該房子是我們的。」等語（參見本院卷一第254 頁）以
      觀，當可推知原告於系爭抵押權登記後，開立系爭帳戶之
      緣由係為借款撥款所需，且以原告名義擔任借款人之初，
      戊○○夫婦亦非未告知及經原告同意而為，兩造確已成立
      消費借貸關係無訛。
    2.復按由自己之行為表示以代理權授與他人，或知他人表示
      為其代理人而不為反對之表示者，對於第三人應負授權人
      之責任。民法第169 條前段定有明文。倘原告未同意及授
      權戊○○夫婦為其代理人向被告借款，然原告開立系爭帳
      戶，並簽署授信約定書後，任令系爭帳戶存摺及印章置於
      戊○○夫婦處不予聞問，尤依前揭丁○○○證述，原告見
      丁○○○代書其姓名亦未為反對表示，縱其主觀上不解法
      律效果，客觀上顯然已有表示授予戊○○夫婦得代理處理
      消費借貸權限之行為，已有授權之表見事實甚明。是原告
      就戊○○夫婦所為代蓋印章於上述借據之行為，自難卸免
      其應負表見代理之授權責任。依此，原告亦應負系爭借貸
      債務人之清償責任。
（二）被告對原告之債權並未消滅，被告向聯徵中心申報登載對
      原告297 萬7,857元之債權非不存在：
    1.原告復主張被告就其主張之欠款金額，雖提出3 件執行事
      件之書狀，然該等事件之執行債務人均未包括伊在內，且
      無法證明清償各借款人名義之款項各若干，被告無法證明
      對伊仍有債權存在云云。惟查，依前所述，兩造於87年8
      月間業已成立金額3,300 萬元之消費借貸關係，則就該筆
      借款債務已經「清償」而消滅之事實，即應由債務人即原
      告負舉證之責，而非由債權人即被告就「尚未清償」而仍
      存在之事實負舉證之責，應先究明。
    2.被告主張上述款項，嗣經部分清償更換借據，最後系爭87
      年借據本金金額為645 萬9,513 元，於87年10月27日復經
      清償150 萬元，至88年6 月30日剩餘本金債權為495 萬9,
      513 元乙情，有被告提出之一般放款帳戶交易明細表、還
      款明細可佐。而除被告自承之清償內容外，原告又未主張
      並舉證之前另有其他清償事實，是就系爭借款，被告主張
      上開88年6 月30日當時之債權餘額自堪信實。再觀諸上述
      3 件強制執行事件，被告聲請執行之債權，非僅對於原告
      上述495 萬9,513 元之借款債權，尚包括前述執行債務人
      積欠被告之另外2 筆債權，債權本金分別為323 萬8,909
      元及140 萬元，乃3 筆總計本金959 萬8,422 元之債權共
      同聲請強制執行，業經本院核閱上述3 件執行事件卷宗查
      明無訛。是被告各筆債權獲償情形，自應依其聲請執行陳
      報債權之情形而定。經核，依本院89年度執字第3099號執
      行事件之強制執行金額計算書分配表所示，3 筆債權本金
      總計959 萬8,422 元，利息與違約金合計285 萬8,354 元
      ，而受分配之金額140 萬9,367 元（已扣除執行費），依
      民法第323 條所規定之抵充順序，該次分配金額尚不足抵
      充全額之利息及違約金，本金部分自未充償。復依本院91
      年度執字第5701號執行事件之強制執行金額計算書分配表
      所示，3 筆債權本金總額同上，利息與違約金合計326 萬
      3,463 元，受分配之金額168 萬7,691 元（已扣除執行費
      ），亦未能充償本金。最末於本院92年執字第14745 號執
      行案件中，總計債權本金仍同上，利息與違約金合計51萬
      4,330 元，受分配金額221 萬7,212 元（已扣除執行費）
      ，先抵充利息及違約金後，抵充原本，依3 筆債權金額比
      例分配，被告對原告之債權本金可充償87萬9,881 元，扣
      除充償金額後，債權餘額計為407 萬9,632 元。
    3.依前所述，即可得知被告依其內部帳務轉列呆帳之作業向
      向聯徵中心申報登載對原告尚有297萬7,857元之債權金額
      ，顯然並未高於前述執行受償後之實際債權金額。除此之
      外，原告又未能主張及舉證被告對其系爭借款債權業已因
      清償或其他原因而消滅不存，其主張被告對其上述債權不
      存在等節，即屬無據。
五、從而，原告請求確認被告對其297萬7,857元之債權不存在，
    為無理由，應予駁回。
六、本件事證已臻明確，兩造其餘主張、陳述及所提證據，經審
    酌與本院前揭判斷不生影響，毋庸再予逐一論述，附此敘明
    。
七、訴訟費用負擔之依據：民事訴訟法第78條。
中    華    民    國    99    年    7     月    30    日
                  民事第三庭  法  官  施月燿
以上正本證明與原本無異。
如對本判決上訴，應於判決送達後20日內向本院提出上訴狀；若
委任律師提起上訴者，應一併繳納上訴審裁判費，否則本院得不
命補正逕行駁回上訴。
中    華    民    國    99    年    9     月    28    日
                              書記官  吳昀蔚

司法院資訊處製作；財團法人民間司法改革基金會備份。
